【裁判字號】    97,交上訴,182
【裁判日期】    971225
【裁判案由】    公共危險
【裁判全文】
臺灣高等法院刑事判決               97年度交上訴字第182號
上  訴  人  臺灣臺北地方法院檢察署檢察官
被      告  乙○○
選任辯護人  許文彬律師
            陳建三律師
上列上訴人因被告公共危險案件，不服臺灣臺北地方法院97年度
交訴字第69號，中華民國97年10月9日第一審判決（起訴案號：
臺灣臺北地方法院檢察署96年度偵字第24735號），提起上訴，
本院判決如下：
    主  文
原判決關於肇事逃逸部分撤銷。
乙○○駕駛動力交通工具肇事，致人受傷而逃逸，處有期徒刑陸
月，如易科罰金，以新台幣壹仟元折算壹日。
    事  實
一、乙○○前因服用酒類不能安全駕駛動力交通工具而駕駛案件
    ，經台灣台北地方法院於民國95年3月6日以95年度店交簡字
    第33號判處拘役40日，緩刑3年確定（不構成累犯），仍不
    知悔改，於96年8月25日凌晨零時45分許，駕車號2881-EF白
    色LEXUS自小客車，沿臺北市大安區○○○路第2車道北往南
    方向駛至新生南路3段與羅斯福路口國立臺灣大學正門口之
    誠品書店前，原應注意車前狀況及兩車併行距離，隨時採取
    必要之安全措施及變換車道時，應讓直行車先行，並注意安
    全距離，而當時並無不能注意之情，竟疏未注意，貿然自第
    2 車道變換至第3車道，致其右側車身擦及與其同向駛於第3
    車道由甲○○所騎車號BPZ-791重型機車左把手致甲○○人
    車倒地，受有雙側膝蓋鈍挫傷之傷害（過失傷害部分經告訴
    人撤回告訴，業經原審諭知不受理判決）。詎乙○○明知其
    肇事致甲○○受傷，竟未報警送醫救護及在場等候協助處理
    而駕車逃逸，嗣經在肇事地點路旁修車接電之林世英、黃小
    萍記下乙○○之車型、顏色及車牌號碼後，報警處理而查獲
    。
二、案經台北市政府警察局大安分局報請台灣台北地方法院檢察
    署檢察官偵查起訴。
    理  由
一、證據能力部分：
（一）證人甲○○於原審具結之證據，與其分別於警、偵訊（具
      結）之供述大致相符，其於原審所證自得採為證據。
（二）次按被告以外之人於審判外之言詞或書面陳述，除法律有
      規定者外，不得作為證據；被告以外之人於偵查中向檢察
      官所為之陳述，除顯有不可信之情況者外，得為證據；被
      告以外之人於檢察事務官、司法警察官或司法警察調查中
      所為之陳述，與審判中不符時，其先前之陳述具有較可信
      之特別情況，且為證明犯罪事實存否所必要者，得為證據
      ；被告以外之人於審判外之陳述，雖不符前四條之規定，
      而經當事人於審判程序同意作為證據，法院審酌該言詞陳
      述或書面陳述作成時之情況，認為適當者，亦得為證據。
      當事人、代理人或辯護人於法院調查證據時，知有第159
      條第1項不得為證據之情形，而未於言詞辯論終結前聲明
      異議者，視為有前項之同意。刑事訴訟法第159條第1項、
      第159條之1第2項、第159條之2、第159條之5分別定有明
      文。而所謂「顯有不可信性」、「特別可信性」、「適當
      性」，係指陳述是否出於供述者之真意、有無違法取供情
      事之信用性而言，故應就偵查或調查筆錄製作之原因、過
      程及其功能等項加以綜合觀察，據以判斷該傳聞證據是否
      「非顯不可信」或「有特別可信之情況」，倘可據以認定
      其任意性暨信用性俱無疑慮者，即可例外賦予「證據能力
      」，俾其成為法院審判時之適格證據資料；換言之，「證
      據能力」所強調者，實乃其作為認定被告犯罪證據之資格
      ，此與其內容究否足以證明被告犯罪之「證明力」，尚有
      層次上之差別，不容混為一談。經查，證人林世英、黃小
      萍、李定原之警詢陳述與黃小萍於偵查中向檢察官所為之
      陳述及其餘憑以認定本案之書面陳述（詳後述），固均係
      被告以外之人於審判外之言詞、書面陳述。惟黃小萍於偵
      查中之陳述，業經具結（見偵查卷第130頁），且查無顯
      不可信之情況；又被告於原審雖曾聲請傳喚證人黃小萍、
      林世英，惟於97年8月22日具狀捨棄傳喚（見原審卷第60
      頁），而當事人於本院並無聲請傳訊上開證人，顯放棄行
      使詰問權；又被告、辯護人於本院言詞辯論期日對證人黃
      小萍之供述陳稱證人黃小萍對燈號無法辨識清楚；陳稱證
      人林世英注意力在修車，不能證明車子與哪部車子撞擊等
      語，顯係就證人證述之證明力之陳述，就證人李定原之陳
      述則表示無意見，均應視為已有將該等傳聞證據採為證據
      之同意，而本院審酌該言詞、書面陳述作成時情況，並無
      違法或不當之處，適為本案證據，依刑事訴訟法第159條
      之5第2項、第159條之1第2項規定，應認均具證據能力。
（三）後列非供述證據，均非違法取得之證據，且或係從事業務
      之人於業務上製作之證明文書、記錄文書，核無顯不可信
      情況，故依同法第158條之4反面解釋、第159條之4第2款
      得為證據。
二、訊據被告固不否認駕車駛經事發地點，惟堅決否認有何肇事
    逃逸犯行，辯稱：當時情況，伊是在回家路上，在第二車道
    ，行駛到快到台大那邊，忽然有部黑色轎車擠壓到伊車，造
    成伊在瞬間自然避免碰撞往右行駛，該黑色轎車連擠壓伊二
    次，就往台電那邊去，在新生南路紅燈伊就停下來，綠燈伊
    就開車，過了紅綠燈左轉要回家，差不多快到天橋時，伊下
    車查看伊車子左邊有無被擦撞，正好有部摩托車騎士告訴伊
    ，剛剛那邊有台摩托車摔跤了，好像是伊右邊碰到，於是伊
    查看伊右邊並沒有擦痕或撞痕，伊心想是否有人故意製造假
    車禍。伊是在不知情情況下離開現場，非肇事逃逸等語。經
    查：
（一）證人甲○○於原審證稱：（問：「96年8月25日凌晨12點
      45分左右，你人是在哪裡？」，答：「當時我騎在新生南
      路上，靠近台大側門口」，問：「當時你有無發生車禍？
      」，答：「有的」，問：「你是如何發生車禍？」，答：
      「當時我從新生南路往南的方向，我當時是要在回家的路
      上，當時有下雨，我在行進當中有發現一台白色的大車子
      ，從我的機車左側扶手的部分，就是從我的機車的左後方
      擦過去，有擦到我的扶手，所以我人車就往右倒。」，問
      ：「你覺得他擦撞的力道是很強嗎？」，答：「蠻強勁」
      ，問：「你當時覺得他是車子哪個部位擦撞到你？」，答
      ：「應該是車身的右前方的車門部分，因為當時他的車速
      很快，所以我無法確定他擦撞的位置是他車子的右前方或
      是右後方」，問：「當時是紅綠燈起步，還是行進間？」
      ，答：「是行進間」，問：「你跌倒之後，他車子就往哪
      個方向走？」，答；「因為那邊到底右轉是羅斯福路，那
      時候我沒有看到他的車，那是路人跟我告知他的車牌號碼
      ，當時我倒地的時候，我只有隱約看到一台白色的車要右
      轉或左轉那個地方，大概停了二、三秒，但他是往右或是
      往左轉，我不確定」.... 問：「碰撞到及你跌倒時，有
      無發出聲響？」，答：「有的，就是車子倒地的聲音，車
      子沒有滑行，就是倒地」等語（見原審97年8月21日審判
      筆錄，原審卷第56頁反面、57頁、58頁）；再參酌證人黃
      小萍於偵查中證稱：（問：「你當時人所站的位置？」，
      答：「站在剛好是被撞的李小姐跟她的車倒在我面前，我
      當時跟林先生在處理我的車，我跟林先生是固定在現場，
      其他機車騎士是在等待紅綠燈，李小姐倒在我面前，距離
      很近，在誠品書局前方有個紅綠燈，白色休旅車是急速撞
      到在等紅綠燈的李小姐，白色休旅車在新生南路要左轉羅
      斯福路，白色休旅車就在我面前撞到李小姐」；問：「你
      看到的車是什麼牌子的？」，答：「LEXUS，白色休旅車
      ，車號是2881-EF」等語（見偵查卷第127、128頁）；證
      人林世英於警詢時證稱：「當時我站於路旁幫人接電，我
      就聽到碰撞聲，就見一部2881-EF和BPZ-791機車擦撞，擦
      撞後28 81-EF未停車直接往羅斯福路逃逸離去」等語（見
      偵查卷第29、137頁）；再查，被害人甲○○因該次擦撞
      ，致受有傷害，亦有診斷證明書在卷可稽（見偵查卷第20
      頁）；而被告並不否認於96年8月25日凌晨零時45分許，
      確有駕車經過上開肇事地點，綜上事證，應認被告即為擦
      撞被害人甲○○倒地受傷之肇事行為人。
（二）被告雖指陳證人黃小萍所證被害人甲○○在等紅綠燈時被
      擦撞及系爭路口係閃黃燈一節與事實不符，此部分固經被
      害人甲○○證稱其係行進中被擦撞，且經原審函查台北市
      交通管制工程處覆稱96年8月25日凌晨0時至上午7時，肇
      事路段為閃光方式運作而稍有不同，惟查，證人黃小萍所
      證發生車禍當時被害人之行車狀況之陳述及現場燈號之情
      況雖與事實稍有不同，此部分恐係證人黃小萍因發生事件
      時因查看之時間差及瞬間印象而有如此供述，惟除去此部
      分，證人黃小萍對於發生車禍之地點、肇事車輛之顏色、
      車號均能明確指證，證人黃小萍既為現場目擊之人，再參
      酌被害人甲○○及證人林世英之指證，是證人黃小萍關於
      車禍發生地點、肇事車輛顏色、車號之證述，應認仍可採
      信。
（三）復查，證人蔡純郎雖於原審到庭證稱：伊有做現場比對，
      當天勘查（被告）車子時，車子的車身前後左右週遭都沒
      有任何碰撞痕跡，包括擦撞的痕跡都沒有，亦沒有摩托車
      上的烤漆留在被告的車子上等語（見原審卷第72頁）；惟
      查，依證人甲○○所證，車禍當生擦撞之位置係其機車左
      側扶手的部分，又觀諸被害人機車照片所示，被害人機車
      扶手位置之材質為塑膠材質（見96年偵字第24735號卷第
      38頁上半部、第40頁下半部、第41頁），是在被告之車側
      未留下烤漆，核與經驗及論理法則無違，是在被告之車子
      雖未採集到烤漆等跡證，尚不得認非被告肇事。
（四）被告雖辯稱當時有一輛黑色車子在左邊擠壓伊的車子，伊
      於右轉羅斯福路後曾停車查看車子左側有無被擦撞，且當
      時有一位摩托車騎士告知伊可能擦撞摩托車騎士，伊告知
      可能係該部黑色車子等語；惟查，證人黃小萍於偵查中證
      稱：（問：「車禍當時，你有無看到一部黑色賓士轎車快
      速同時經過現場？」，答：「沒有，應該只有一輛白色休
      旅車」）等語（見偵查卷第128頁），是被告辯稱案發當
      時有一輛黑色車子在其左側一節，即有可疑；再查，若被
      害人係由該輛黑色車子所擦撞，依被告所述，系爭黑色車
      子由其左側往前超車，並右轉羅斯福路，被告既係被超車
      之人，則該黑色車子在超越被告車子後之所有行徑，當為
      被告所知悉，且因被害人倒地，勢必影響被告前進之路線
      ，被告應能目擊被害人由黑色車子擦撞，被告未為上開陳
      述反以以推測之言詞置辯，與被告所述肇事時之相關位置
      不符，是被告辯稱其因被黑色車子擠壓而下車查看有無被
      黑色車子擦撞，被害人可能該部黑色車子擦撞云云，均不
      可採。應認被告當時續駛至羅斯福路天橋下停車查看，應
      已知悉其車子已有擦撞被害人甲○○所騎摩托車之肇事情
      節。
（五）被告另辯稱當時下雨，視線不良，伊不知道有與被害人擦
      撞云云，惟查，證人甲○○證稱：（問：「碰撞到及你跌
      倒時，有無發出聲響？」，答：「有的，就是車子倒地的
      聲音，車子沒有滑行，就是倒地」）等語（見原審97年8
      月21日審判筆錄，原審卷第58頁），是被害人機車遭擦撞
      後隨即人車倒地，當時證人黃小萍、林世英在事故現場亦
      馬上察覺被害人機車倒地，而被告身在咫尺之車內豈會毫
      無所悉。且參諸駕駛人於行進途中對於車前道路狀況本應
      相當注意，且事發當時為凌晨之夜間，車流量並非眾多，
      縱當時下雨，惟應仍可聽到機車倒地之聲響，被告辯稱當
      時下雨，視線不良，伊不知道有與被害人擦撞云云，應不
      可採。
（六）被告另辯稱伊停車後有往事發地點查看，但沒有看到圍觀
      之人群云云；惟查，證人黃小萍於偵查中證稱：（問：「
      何時離開現場？」，答：「蠻久的，不確定，應該有1個
      半小時，他被撞後林先生扶他出來，我立刻撥打119，等
      救護車來，不到3分鐘就到了，但李小姐堅持等他朋友到
      場，結果另一輛車就撞上他的機車，警察之後才到，...
      . 1個半小時後李小姐才被送到醫院」）等語（見偵查卷
      第128頁）；是堪認被害人停留現場長達1個半小時，並非
      短暫，而被告當時下車查看，應已知悉其車子已有擦撞摩
      托車之肇事情節，已如前述，且被害人停留現場長達1個
      半小時，被告知有肇事之情況下，未至車禍現場處理傷患
      ，應認被告有肇事逃逸之故意。
（七）按汽車駕駛人駕駛汽車肇事致人受傷或死亡，應即採取救
      護措施及依規定處置，並通知警察機關處理，不得任意移
      動肇事汽車及現場痕跡證據，道路交通管理處罰條例第62
      條第3項前段設有明文，被告為駕駛人，對此交通法規，
      自難諉為不知。又88年4月21日增訂之同法第185條之4之
      肇事致人死傷逃逸罪，以處罰「肇事後逃逸」之駕駛人為
      目的，俾促使駕駛人於肇事後能對被害人即時救護，以減
      少死傷。是該罪之成立祇以行為人有駕駛動力交通工具肇
      事，致人死、傷而逃逸之「事實」為已足，至於行為人之
      肇事有否過失，則非所問，此有最高法院89年度台上字第
      7622號、90年度台上字第6786號、92年度台上字第4552
      號判決可資參照。易言之，刑法第185條之4之肇事致人死
      傷逃逸罪，乃為加強救護，減少被害人之死傷，促使駕駛
      人於肇事後能對被害人即時救護，至肇事責任之歸屬，本
      待法院調查相關證據後判斷，並非以行為人在肇事後，自
      行判斷有無歸責事由，再決定應否留待現場，且車禍後離
      去現場之原因甚多，並非無歸責事由即可離開，此觀刑法
      第185條之4之規範對象包含「無歸責事由者」自明。被告
      雖辯稱：因怕有人故意製造假車禍云云，惟被告並不否認
      案發當日有向右側被害人車道行駛之情事（見本院審判筆
      錄，本院卷第35頁），則更應注意其右側車道有無因其閃
      避而有發生擦撞之情事，且被告當可預見其右側行駛中之
      被害人有因擦撞而倒地受傷之可能，被告自應留在現場處
      理，自不因其自行認定有人故意製造假車禍而解免罪責。
（八）綜上所述，本件被告明知駕駛自小客車與被害人騎乘機車
      發生交通事故，及致被害人受傷之情事，理應立即採取救
      護或其他必要措施，並通知警察機關處理，不得駛離現場
      ，然被告未循此途徑，逕行駕車離去，其有駕駛肇事致人
      受傷而逃逸之故意及行為，應堪認定。本案事證明確，被
      告肇事逃逸之犯行，應予論科。
三、核被告肇事後逃逸，所為係犯刑法第185條之4之駕駛動力交
    通工具肇事，致人受傷而逃逸罪。
四、原審就被告肇事逃逸部分未詳為審究，遽為被告此部分無罪
    之諭，尚有未洽，公訴人就此提起上訴指摘原判決此部分之
    不當為有理由，自應由本院將原判決關於被告肇事逃逸部分
    予以撤銷改判。爰審酌被告於本件肇事後，未停車查看，被
    告品行，本件犯罪之手段，與其犯罪後就過失傷害部分已與
    被害人達成民事賠償和解，被害人就過失傷害部分已撤回告
    訴（見原審卷第15頁）及其他一切情況，量處有期徒刑6月
    ，並諭知易科罰金之折算標準，以示懲儆。
據上論斷，應依刑事訴訟法第369條第1項前段、第364條、第299
條第1項前段，刑法第185條之4、第41條第1項前段，判決如主文
。
本案經檢察官許仲瑩到庭執行職務。
中    華    民    國    97    年    12    月    25    日
                  刑事第六庭審判長法  官 林堭儀
                                  法  官 張明松
                                  法  官 吳淑惠
以上正本證明與原本無異。
如不服本判決，應於收受送達後10日內向本院提出上訴書狀，其
未敘述上訴之理由者並得於提起上訴後10日內向本院補提理由書
（均須按他造當事人之人數附繕本）「切勿逕送上級法院」。
                                   書記官 陳雅加
中    華    民    國    97    年    12    月    26    日
附錄本案論罪科刑法條全文
 中華民國刑法第185條之4
（肇事遺棄罪）
駕駛動力交通工具肇事，致人死傷而逃逸者，處6月以上5年以下
有期徒刑。


司法院資訊處製作；財團法人民間司法改革基金會備份。
